【裁判字號】    92,上訴,165
【裁判日期】    920527
【裁判案由】    傷害致死
【裁判全文】
臺灣高等法院臺中分院刑事判決                    九十二年度上訴字第一六五號
    上  訴  人  臺灣苗栗地方法院檢察署檢察官
    上  訴  人
    即  被  告  丁○○
    選任辯護人  林基豐律師
右上訴人，因被告傷害致死案件，不服臺灣苗栗地方法院九十一年度訴字第三七０號
，中華民國九十一年十二月二十三日第一審判決（起訴案號：臺灣苗栗地方法院檢察
署九十一年度偵字第二０七五號）提起上訴，本院判決如左：
    主  文
原判決撤銷。
丁○○傷害人之身體，因而致人於死，處有期徒刑拾參年。
    事  實
一、丁○○與何慈梅係同居男女朋友，二人於民國（下同）九十年三月間在臺北結識
    並交往後，於同年七月間搬回苗栗市○○路四二六號七樓之九房屋共住，因經濟
    問題迭生爭吵，又於同年九月間搬至苗栗市福興里鴻福六十一之十號五樓租屋共
    住，再因丁○○並無固定收入，租屋、生活費用之支出等問題發生爭執，同年九
    月二十三日晚上七時許，丁○○與何慈梅共同在苗栗市○○路七號父母住處用餐
    後，一同返回福興里鴻福六十一之十號五樓租屋處所，同日晚上十一時許，二人
    彼此情緒低潮，談及經濟問題時再生爭執，翌日（即九月二十四日）凌晨零時至
    一時許，丁○○竟基於傷害人身體之犯意，以徒手毆打何慈梅胸部，並將何慈梅
    頭部推往牆壁撞擊方式，多次毆打何慈梅，嚴重爭吵過程達一、二個小時之久，
    過程中所發出之聲響並將鄰居陳永進、江秀美吵醒，何慈梅於受毆當時，曾呼喊
    「救命」，而丁○○在徒手施力將何慈梅頭部推往牆壁之初，客觀上能預見將何
    慈梅頭部撞牆，有可能導致顱腦損傷等不治之死亡結果，竟仍出手推何慈梅頭部
    撞牆，終因用力過猛，致何慈梅胸部受有右乳房外上方瘀血兩處（四Ⅹ五公分、
    四Ⅹ三‧五公分），左乳房外側及外上方多處瘀血（四Ⅹ三‧二公分），頭部部
    分則受有腦挫傷併急性硬腦膜下腔出血、左側腦內出血，其中右頂部頭皮下局部
    出血，兩側顳部及左額頂部有新近出血，左顳部局部硬腦膜上腔出血，左顳頂葉
    及顱底左中顱窩硬腦膜下腔出血，大腦廣泛重度充血與水腫，兩側大腦海馬溝迴
    及兩側小腦扁桃體均有中度腦疝，大腦右額葉底面挫傷及蜘蛛膜下腔出血（三Ⅹ
    二‧五Ⅹ０‧七公分），左額葉底面挫傷及蜘蛛膜下腔出血（０‧五Ⅹ一‧五Ⅹ
    一‧四公分），左顳葉底面挫傷及蜘蛛膜下腔出血（七Ⅹ五‧五Ⅹ一‧五公分）
    ，中腦右側實質出血（０˙二公分），小腦左側後方挫傷（二Ⅹ一‧五Ⅹ一‧五
    公分），左側底面蜘蛛膜下腔出血（一‧六Ⅹ一‧五公分）等傷害，丁○○始歇
    手，迨至同日凌晨四、五時許，丁○○見何慈梅狀況有異，昏坐在客廳沙發上，
    查知事態嚴重，始急忙電知其父親戊○○、母親丙○○○火速趕至其租屋處協助
    ，並呼叫救護車，於同日凌晨五時三十五分許，救護車抵達，將何慈梅載送往苗
    栗醫院急救，因傷勢危急，轉往臺中榮民總醫院，再因傷勢嚴重，轉至台中縣童
    綜合醫院進行開顱手術救治，惟因前述腦挫傷及硬腦膜上、下腔出血併鈍力性顱
    腦損傷，何慈梅延至九十年十月三日晚上九時十三分不治死亡。而丁○○之父母
    於同年九月二十五日下午，電話連繫何慈梅住於花蓮縣家人時，陳稱何慈梅車禍
    情況危急，何慈梅兄長甲○○之配偶林貴英，與何慈梅姝妹於九月二十六日抵達
    童綜合醫院探望後查覺異狀，遂由甲○○於九十年十月二日下午五時五十五分許
    報案，經警及檢察官相驗後加以追查，始查悉上情。
二、案經臺灣苗栗地方法院檢察署檢察官據報相驗後簽分偵查起訴。
    理  由
一、訊據上訴人即被告（下稱被告）丁○○，固坦承其同居人何慈梅於上開時地，因
    傷重急救無效而死亡之情事，惟矢口否認有上開傷害致死犯行，並先後辯稱：其
    與被害人何慈梅案發前後之日子，心情都很低落，當晚其亦有喝酒，與被害人雖
    有發生爭吵並有拉扯，惟應不致於拉被害人之頭部撞擊牆壁多次，被害人何以會
    死亡，其不知悉，但其不敢推卸責任，被害人的死與其絕對有關云云。惟查：
(一)被害人何慈梅於九十年十月三日死亡後，伊之屍體經檢察官相驗，並會同石台平
    法醫於同月四日下午六時三十分解剖檢查：被害人右乳房外上方瘀血斑兩處（四
    Ⅹ五公分、四Ⅹ三‧五公分），左乳房外側及外上方多處瘀血斑（四Ⅹ三‧二公
    分）。頭部部分，其中右頂部頭皮下局部出血，兩側顳部及左額頂部有新近出血
    ，左顳部局部硬腦膜上腔出血，左顳頂葉及顱底左中顱窩硬腦膜下腔出血，大腦
    廣泛重度充血與水腫，兩側大腦海馬溝迴及兩側小腦扁桃體均有中度腦疝，大腦
    右額葉底面挫傷及蜘蛛膜下腔出血（三Ⅹ二‧五Ⅹ０‧七公分），左額葉底面挫
    傷及蜘蛛膜下腔出血（０‧五Ⅹ一‧五Ⅹ一‧四公分），左顳葉底面挫傷及蜘蛛
    膜下腔出血（七Ⅹ五‧五Ⅹ一‧五公分），中腦右側實質出血（０˙二公分），
    小腦左側後方挫傷（二Ⅹ一‧五Ⅹ一‧五公分），左側底面蜘蛛膜下腔出血（一
    ‧六Ⅹ一‧五公分）。解剖發現：被害人右頂部頭皮下部有出血，兩側顳部及左
    額頂部有新近出血，左額顱骨手術鋸痕，左顳部局部硬腦膜上腔出血，左顳頂葉
    及顱底左中顱窩硬腦膜下腔出血，腦重一四００公克，呈廣泛充血與水腫，兩側
    大腦海馬溝迴及兩側小腦扁桃體均有中度腦疝，以左側較為顯著，大腦右額葉底
    面挫傷及蜘蛛膜下腔出血（三Ⅹ二‧五Ⅹ０‧七公分），左額葉底面挫傷及蜘蛛
    膜下腔出血（０‧五Ⅹ一‧五Ⅹ一‧四公分），左顳葉底面挫傷及蜘蛛膜下腔出
    血（七Ⅹ五‧五Ⅹ一‧五公分），小腦左側後方挫傷二Ｘ一‧五Ｘ一‧五公分，
    左側底面蜘蛛膜膜下腔出血（一‧六Ⅹ一‧五公分）。鑑定結果認定：被害人死
    亡原因為：腦挫傷及硬腦膜上下腔出血，及鈍力性顱腦損傷，死亡方式應為他殺
    等情，有相驗筆錄、解剖筆錄、相驗屍體證明書、臺灣苗栗地方法院檢察署驗斷
    書等在卷可稽，並有法務部法醫研究所（９０）法醫所鑑字第一三０七號鑑定書
    一份、解剖照片二十六幀（參見相字卷二五四至二六二頁、五二至六四頁）附卷
    可憑，可見被害人何慈梅應係遭外力加諸頭部致傷而死亡，並非意外死亡或自殺
    ，極為顯然，要堪認定。
(二)又鑑定證人石台平於原審時到庭作證，其證詞內容略以：1.死者頭部解剖結果屬
    對衝性的傷，是頭部有撞擊，有可能因死者本身站不穩自己跌倒，但以死者僅一
    五八公分高，自行跌倒所造成的傷與她屍體頭部所呈傷不符，因為自己跌倒不會
    如此嚴重。2.死者之前雖於九月十四日，亦曾住院一次（依被告於偵查中所供，
    係其於九十年九月十二日上午八、九點毆打被害人所造成，偵查卷第一一六頁）
    ，但若是十四日的傷所造成，血塊凝固會比較硬，伊解剖時，死者腦部的血塊，
    凝固沒有很硬，因此並不相符。且因何慈梅於九月十四日住院，醫院研判不嚴重
    並未開刀，此傷應係九月二十四日外力介入。死者生前於九月十四日、二十四日
    二次住院，醫院均有做電腦斷層掃瞄（經原審法院調取外放），九月十四日那次
    是頭皮水腫、腦水腫，醫師亦在病歷資料上記載「ＭＢＤ」是指允許出院，ＯＰ
    ＤＦＵ是門診追蹤（相字卷二六頁），表示醫師認為此人出院，是已恢復到與一
    般人狀態，才會允許出院，整體研判死者在九月十四日所受的傷只是皮肉傷，該
    傷不會導致九月二十四日的傷，二十四日應是另有外力介入。3.二十四日的傷伊
    研判不可能為車禍所造成的傷，因為車禍的傷有可能是打擊的傷，及撞擊的傷，
    打擊的傷是車子後照鏡打的，撞擊的傷是勾到後傷者自倒，因車禍一般會電一一
    九，報警，且有路人見到，本案死者所處環境不符車禍跡象。4.頭部的傷可分為
    頭骨以外頭皮部分，及頭骨以內大腦部分，此二部分的傷若在同一位置，稱為衝
    擊傷或打擊傷，此乃外力直接所造成，加諸頭部，若二部分在對向則為對衝傷，
    對衝傷是外力介入，且頭部晃動所造成的對衝傷，對衝性的傷是指頭就外物所呈
    的傷，本案研判是頭撞外物所呈的傷。5.至於九月十四日的傷可否延伸九月二十
    四日的傷：因本案二十四日的傷腦硬膜下有大量出血，不可能九月十四日的傷延
    到二十四日才發作，臨床上唯一可能是肝硬化病人，因為凝血功能不良，血管功
    能不好，過幾天才會出血，稱為遲發性出血，但本案伊排除此可能，因為死者很
    年輕，且死者的肝經解剖結果，很健康，沒有肝硬化現象，所以不可能九月十四
    日的傷，到了二十四日才腦硬膜下大量出血，九月十四日係另一次外力介入等情
    （參見原審卷一０五至一０八頁），另一位證人廖文宏即苗栗醫院醫師於原審結
    稱：被害人第一次於九月十四日入院之後，病情已穩定，故在九月十七日允許其
    出院，依其九月十七日出院之情況，不會再發生顱內出血，被害人九月二十四日
    之傷因重力撞擊之可能性大等語（參見原審卷一一０至一一二頁），廖文宏證人
    於偵查中亦結稱：被害人於九月十四日晚上到醫院掛急診，住院到九月十七日出
    院，在這段期間，其病情有慢慢復原、穩定，後來由家屬陪同出院，當時做了腦
    部掃描，顱內沒有出血，頭顱兩側都有腫脹現象。九月二十四日又到苗栗醫院急
    診，經掃描結果，左側腦出血，硬腦膜下左側出血，應該是重擊所造成等語（參
    見相字卷二０八至二三０頁），可見被害人因九月二十四日之傷重致死，顯與被
    害人另於九月十四日就醫之傷勢有別。再者，本院依被告選任辯護人之聲請，向
    法務部法醫研究所函查有關前揭鑑定結果之內容，據該所函覆本院亦認：被害人
    所受外力介入可確定多次之外部力量介入、排除一次即足以造成前開傷害之可能
    性、頭皮外觀無外傷，但死者右頂部頭皮下局部出血，兩側顳部及左額頂部有新
    近出血，均是頭皮損傷、外力介入有可能是徒手毆打所致亦可能頭部有撞擊其他
    物體所致等情（參見本院卷八九頁），益見被害人在九月二十四日當日曾因頭部
    撞擊外物，造成頭部晃動而生對衝傷，且伊並非因車禍或單次自行跌倒所致，亦
    非伊先前之九月十四日受傷所衍生，是被告空口否認有將被害人頭部撞牆之舉止
    云云，自難遽信。
(三)茲應再申論者，厥為被害人頭部於當天究竟如何遭受外物撞擊？被告所辯稱「印
    象中」並未抓被害人頭部撞牆是否屬實？其所稱被害人之死與其有絕對有關，究
    竟意何所指？茲查，被告於九十年九月十二日毆打被害人所造成之傷害，雖導致
    被害人於九月十四日住院醫治，但不足以導致死亡之結果，業如前述，而被害人
    於九月十七日出院之後，至被害人於九月二十四日送醫急救間之生活歷程，業據
    被告於偵查中自承：「到鴻福新村之後，我就沒有訪客，都是我們二人（指被告
    與被害人）住在一起，之後，十八、十九、二十、二十一日我們都在家中，二十
    二日早上六點多我有帶她去頂好超市買些水果及日用品，二十三日星期日，我帶
    她回去我父母親住處吃晚飯，當時她好很多，可以坐機車‧‧‧約七點三十多分
    ，我們回家，我從七點四十分開始看電視，我則叫她去洗澡，她洗完澡約八點三
    十分就去睡覺，我看電視看到十二點多，然後我叫她起床吃麵包牛奶，中間沒吵
    架，凌晨二點多，我們才去睡覺，約睡到四點鐘許，我聽到她在客廳叫我說：『
    老公，我頭好痛』，我到客廳，發現她躺在沙發上，搖了她幾下都沒有醒，我趕
    快打一一九」、「（二十四日（應係二十三日之誤載）回家之後，大門有無上鎖
    ？）大門有上鎖，回家後，確定也沒有人進入我們家」等語（參見相字卷四四至
    四六頁），顯見被害人於此一段期間內，均與被告起居在一起，外出時亦僅前往
    購物或至被告父母住處用餐，並未因其他原因而可能遭致外物撞擊頭部，且九月
    二十三日晚上至二十四日凌晨在住處，亦因被告確定已經鎖門，無人進入，而排
    除由外人入內攻擊被害人致傷，是則被告上開偵查中所供：案發當日，並沒有與
    被害人吵架，是否屬實，尚非無疑，而被告於本院調查時所陳稱：有與被害人爭
    吵、有發生拉扯，但印象中並未抓被害人的頭撞牆云云，核係大有保留之陳述，
    否則被害人斷無僅因「拉扯」即生腦挫傷及硬腦膜上下腔出血及鈍力性顱腦損傷
    等致命對衝傷之理。此外，被告上開供詞中所陳稱：其於九月二十三日晚間帶被
    害人回去父母親住處吃飯，被害人「好很多」，可以坐機車云云，均足以印證前
    揭鑑定證人石台平及證人廖文宏所證：被害人先前於九十年九月十四日住院所受
    之傷害，並無腦內出血之情形，且因病情穩定，已慢慢復原，始經醫院允許出院
    等節，均與實情相符，是被害人於九月二十四日凌晨送醫急救，應與九月十二日
    之傷害間，無明顯關連，已極明確。
(四)證人即住於被告租屋處樓下之鄰居江秀美，另一證人即被告租屋處隔壁鄰居陳永
    進，先後於警訊時證稱案發當日，被告租屋處所內有人呼叫救命聲，並有撞擊聲
    等情在卷（參見相字卷十七至二十頁），嗣原審法官於九十一年十一月二十六日
    ，會同檢察官、本案承辦警員、選任辯護人及該二位證人，前往現場進行勘驗，
    其勘驗結果為：由小隊長林柏村、偵查員徐治楷於被告租屋處客聽、房間等處，
    分別均以叫罵之聲調及拍擊牆壁並將門窗均關上模擬，法官、檢察官、辯護人則
    一同依序前往證人江秀美、陳永進住處房間聆聽結果，由警員依序在被告租屋處
    客廳、房間摸擬所發出之叫罵聲、撞擊牆壁聲，均清晰可聞，非常清楚，尤其在
    證人江秀美房間時，再請警員於被告租屋處以桌子拖行、將茶几震動、並持椅子
    撞擊牆壁等方式分別勘驗結果，在證人江秀美房間內聽到的聲音亦很清楚，且與
    腳步聲、人撞牆聲明顯不同等情，有原審之勘驗筆錄可憑（參見原審卷六八至七
    十頁），顯見證人陳永進證稱其約於案發當天有聽見隔鄰被告與被害人爭吵聲，
    證人江秀美證稱伊約於案發當天有聽見爭吵聲、腳步聲、撞牆聲，且能辨別其間
    之差異等情，尚非無憑。又證人江秀美於勘驗時亦結稱「（那次筆錄（按指九十
    年十月四日對證人所做之警訊筆錄，參見相字卷十九、二十頁），你說是約於十
    天前聽到爭吵，現在回想有無出入？）差不多」、「（你聽到他們嚴重爭吵時，
    你在做什麼？）我當時在睡覺」、「（在睡覺為何能聽到？）因聽到腳步聲，時
    大時小，爭吵、撞牆聲都時大時小，也有聽到女孩子叫救命的聲音，就被吵醒」
    、「（如何判斷撞牆聲？）撞牆聲、腳步聲、桌子拖行聲音都明顯不同」、「（
    撞牆聲，你能判斷何東西撞牆聲？）只能確定不是桌子撞的，是有人去推撞的聲
    音，當晚腳步聲很大，撞牆聲頻率滿大的，他們從吵架到結束約有一、二個小時
    」等語（參見原審卷七三至七四頁），證人陳永進且結稱「有問我對面有發生何
    事，筆錄內容有看過，我才簽名的」、「（最後一次聽到爭吵，離警察來做筆錄
    多久）不會很久，約一個禮拜左右」、「（做筆錄時，你有對警員講，約十天前
    有聽到他們最後一次爭吵，對否）應該差不多」、「（聽到何清況）聽到爭吵，
    有在講話‧‧‧爭吵過程中，沒什麼聽到女生的聲音，有一些雜聲，我無法判斷
    什麼聲音」、「我沉睡中，後來被吵醒」、「（那一次之後，有無再聽到他們爭
    吵）沒有」等語（參見原審卷七七、七八頁），核與警訊筆錄內容大致相符，且
    經核與勘驗結果吻合，自堪採信，被告空口否認該證言，礙難採取。至證人江秀
    美證稱有聽見腳步聲、撞牆聲，而證人陳永進未為相同證述，應係二證人對於週
    遭情事留心之程度，以及當時入睡之深淺有所不同所致，並不影響二位證人證述
    內容之真實性。此外，證人二人均證述在被告停止爭吵後，即睡著了，對於同日
    凌晨五時三十五分許，救護車曾前來救護何慈梅一事未聽聞，亦無不符常理之處
    。且證人聽聞該次爭吵的時間係半夜，自不可能與被告前於九月十二日上午八、
    九時許，毆打何慈梅之爭吵混淆，從而，證人陳永進、江秀美二人所證上開內容
    ，核與現場各項跡證相符，且於事理無違，均足以採為被告不利之認定。
(五)依據1.被告於本院審理時，自承於案發當天有與被害人發生爭吵及拉扯、有抓被
    害人的頭。2.依上開解剖結果顯示：被害人應係遭外力加諸頭部致傷而死亡，並
    非意外死亡或自殺。3.被害人在案發當日曾經因頭部撞擊外物，造成頭部晃動而
    生對衝傷，而伊並非車禍或單次自行跌倒所致，亦非伊先前九月十四日受傷就醫
    所衍生。4.被害人於案發前一段期間，均與被告生活起居在一起，外出時僅前往
    購物或至被告父母住處用餐，並未因其他原因而遭外物撞擊頭部，案發當日亦排
    除由外人入內攻擊被害人致傷之可能。5.證人陳永進、江秀美均證述案發當日被
    告與被害人發生爭吵，其中證人江秀美更證稱有聽見人去推撞牆壁之聲音等各節
    ，足堪認定被告於九十年九月二十四日凌晨，曾以徒手毆打何慈梅胸部，並將何
    慈梅頭部推往牆壁撞擊力式，多次毆打何慈梅之事實，殆無疑問，被告前揭所陳
    有與被害人爭吵、有發生拉扯，但印象中並未抓被害人的頭撞牆云云，核係避重
    就輕之詞，不足採信。且依上所述，此亦被告所以供陳：被害人之死與其有「絕
    對有關」之緣由。又查，被告為一精神狀態正常之成年男子，被告先前於九月十
    二日上午徒手毆打何慈梅，造成何慈梅受傷嚴重，於九月十四日急診就醫，可見
    被告出手力道非小，而頭部為人體之重要部位，應為被告所能理解，是依被告於
    本案發生時之狀況以觀，在長達一、二小時爭吵過程中，多次將何慈梅頭部推往
    牆壁之行為，足以造成何慈梅重大傷害，甚至於死亡，應為被告在客觀上所能預
    見，乃竟多次將何慈梅頭部推往牆壁，終至造成被害人受有上開傷害，再三轉院
    治療仍回天乏術不治死亡，自堪認定被告有傷害致死之犯行，其空口辯稱不知被
    害人何以會死亡云云，自難採信，其選任辯護人為被告辯稱：被告之行為與被害
    人死亡間，無因果關係，且被告對被害人之死亡，無法預見，被告至多僅構成過
    失致死犯行云云，礙難採取。惟依被告與被害人原為同居之親密男女朋友，本案
    亦查無被告殺害被害人之動機及緣由等情，是被告下手毆打之初，應無殺人故意
    ，亦堪認定。
(六)又本案偵查初始，被告全盤否認犯罪，辯稱：不知為何被害人就這樣倒下去，否
    認有毆打被害人，九月十四日被害人曾說騎機車摔傷云云，檢察官因而經徵得被
    告同意（參見相字卷三八、四九頁。偵查卷五頁背面），由內政部警政署刑事警
    察局對被告為測謊之鑑定，其鑑驗結果顯示「受測人即被告丁○○於施測前先會
    談陳述，案發當天並沒有毆打何慈梅，何女頭部的傷亦不是其打的，其對於何女
    頭部受傷情形並不清楚，經Ｐｏｌｙｇｒａｐｈ儀器以１、激勵測試法（Ｔｈｅ
      Ｓｔｉｍｕｌａｔｉｏｎ  Ｔｅｓｔ，ＳＴ）；２、ＤｏＤＰＩ區域比對法（
    Ｔｈｅ  ＤｏＤＰＩ  Ｚｏｎｅ  Ｃｏｍｐａｒｉｓｏｎ  Ｔｅｃｈｎｉｑｕｅ
    ，ＺＣＴ）；３、沉默回答法（Ｔｈｅ  Ｓｉｌｅｎｔ  Ａｎｓｗｅｒ  Ｔｅｓ
    ｔ，ＳＡＴ）諸法測試，分析測試結果，受測人丁○○對本案並未完全說實話。
    分析受測人圖譜反應，提供下列結論供偵查參考，受測人丁○○對下列問題呈不
    實反應：1.何慈梅頭部的傷是你打的嗎？答：不是；2.本案，何慈梅頭部的傷是
    你打的嗎？答：不是；3.案發當天（九十年九月二十三日或二十四日），你有打
    何慈梅嗎？答：沒有」等情，有內政部警政署刑事警察局於九十一年八月二十九
    日以刑鑑字第０九一０二三二七四九號測謊鑑驗結果通知書一份在卷可稽（參見
    偵查卷六、七頁）。茲按，測謊鑑定，係依一般人在說謊時，會產生遲緩、緊張
    、不安等心理波動現象，而以科學方法，由鑑定人利用測謊儀器，將受測者之情
    緒波動反應情形加以記錄，用以判別受測者之供述是否真實。故測謊鑑定，倘鑑
    定人具備專業之知識技能，復事先獲得受測者之同意，所測試之問題及其方法又
    具專業可靠性時，該測謊結果，雖不能採為判決之唯一及絕對的依據，但非無證
    據能力，仍得供裁判之佐證（參照最高法院九十一年度台上字第一一三六判決意
    旨），是上開對被告之測謊鑑驗結果，既確認被告否認於案發當天毆打被害人頭
    部之說辭，呈不實之說謊反應，自足為被告有前開犯行之認定佐證。
(七)證人丙○○○即被告母親，曾於偵查中、原審時證稱：凌晨一、二點多許（指九
    十年九月二十四日）何慈梅有打電話給我說：要吃蚵仔麵線，叫我第二天給她帶
    過去，我說好，然後去睡覺，我兒子聽到碰一聲，她倒在茶几邊的地上，我兒子
    被嚇醒，起來把她抱到沙發上，然後我兒子打電話過來，我先生接的，我兒子電
    話中說，慈梅好像不行了你們快過來，我與先生二人過去」等語（參見相字卷四
    六頁，原審卷一一八頁），證人戊○○即被告父親，於偵查中亦證稱：到二十四
    凌晨四點左右，我兒子有打電話給我太太說何慈梅跌倒了，昏迷不醒，我聽了之
    後，與我太太坐計程車過去她家，我們就趕快把她送醫院」等語（參見相字卷四
    七、四八頁）。然查，被害人何慈梅不可能無端受有頭部致命之對衝傷，其間復
    無其他原因造成此致命傷，又依隔鄰之證人江秀美、陳永進復證稱：曾於案發當
    日聽見自被告住處之爭吵聲、撞牆聲等情在卷（已如前述），是上開證人丙○○
    ○戊○○所述，若非被告自始即隱瞞其父母實情，要係被告之父母意欲附和迴護
    被告當時全盤否認犯罪之說辭，已難遽信。何況，被告於案發當日打電話至其父
    母住處，究竟係被告之父親或母親所接聽，二人之證詞顯有出入，是渠等上開所
    證，實無採為被告有利之認定，且經本院再三傳喚多次，復未出庭作證，本院因
    認本案事證明確，爰認無庸再行傳喚。又證人己○○即當時駕駛救護車前往載被
    害人之司機，於警訊時證稱被告未陪同被害人一併就醫云云（參見相字卷九二頁
    ），另於本院時證稱：後來那個年輕的先生才去醫院云云（參見本院卷九六頁）
    ，被告雖堅稱「救護車第一次是我父母跟著救護車和何慈梅到醫院，我騎著機車
    跟在後面，我是隨著救護車後面晚個十分鐘、八分鐘到」云云，然依該證人於本
    院證稱伊從被告住處將被害人載至醫院僅約三分鐘左右云云，證人廖文宏、涂慧
    玲證稱：當天上午凌晨五點四十四分，一樣由一對老夫婦陪同來醫院急診云云（
    參見相字卷二二九頁、二四六頁背面），及警方查證報告所載（參見偵查卷九三
    頁），以及證人甲○○林貴英於本院證稱伊等抵達醫院，至被害人死亡間，均未
    看見被告等語（參見本院卷五八頁），是被告上開所辯，甚有可疑，且被告所辯
    縱使實在，惟依被害人當日在苗栗醫院救治後即轉送榮總、童綜合醫院等情，被
    告如有同時跟著救護車至苗栗醫院情事，亦難為被告未有上開犯罪之有利認定。
    再者，證人己○○於本院另證稱：當時客廳的擺設沒有看起來很凌亂的樣子云云
    （參見本院卷九九頁），惟查，被告身高有一七三公分（參見臺灣苗栗看守所收
    容人健康檢查表，附於臺灣苗栗地方法院九十一年聲字第六二六號聲請具保停止
    羈押卷十三頁），被害人身高僅一五六公分（參見相驗屍體驗斷書，相字卷六六
    頁），兩人體型相差懸殊，亦可由被告所提兩人先前合影之照片得見（參原審卷
    四三至四七頁），是被告當時攻擊被害人，被害人無力抵抗當可理解，因而現場
    未必凌亂，且被告住處僅有被告與被害人二人同住，被害人受傷後，被告在救護
  車抵達前亦可能自行整理現場，避免留下線索而遭外人識破，故證人己○○於本
    院上開所證，亦難為被告之有利認定。從而，被告上開所辯，核與認定之事證未
    符，顯係卸責之詞，不足採信，是被告上開傷害致死之犯行，洵堪認定，應依法
    論科。
二、核被告所為，係犯刑法第二百七十七條第二項前段之傷害致人於死罪。原審經審
    理之結果，認被告罪證明確，予以論科，固非無見，惟查，被告犯後說詞屢變，
    絲毫未與被害人家屬達成和解，犯後態度至為惡劣，原審僅量處被告有期徒刑十
    二年，自有失出之違誤。又原判決就起訴事實中，有關被告九十年九月十二日對
    被害人之傷害犯行，檢察官依裁判上一罪關係起訴，此傷害罪與傷害致死罪，依
    大法官會議第一五二號解釋之意旨，又堪認係連續犯關係（參見最高法院六十七
    年度第六次暨第七次刑事庭會議決議），則原審既已於事實欄中認定未具被害人
    告訴，然未於判決理由內敘明不另為不受理之諭知，亦有違誤。被告提起上訴，
    否認上開犯行，或辯稱原判決量刑過重云云，核均為無理由，檢察官提起上訴，
    指摘原判決量刑過輕，非無理由，原判決亦有上開可議，即屬無可維持，應由本
    院撤銷改判。爰審酌被告與被害人為同居男女朋友，關係親密，本應相互扶持照
    顧，詎其先前已多次對被害人拳腳相向（參見相字卷二九至三十頁，偵查卷一一
    五、一一六頁。原審卷一二二頁之被告供詞），案發前最近一次（即九十年九月
    十二日）甚至造成被害人送醫急診時意識昏迷，雙眼淤青至無法睜開之程度，情
    況已甚為嚴重（參見當時急診病歷及照片，相字卷二一頁，原審卷一０一頁），
    仍猶無警惕或悔改之意，而於十多日後，即為本件逞兇，且其對被害人，絲毫未
    顧及同居情誼，竟多次抓頭撞牆，手段極為不人道，以致被害人喪失性命，犯後
    初全盤否認犯行，羅織車禍之說，企圖蒙騙檢警人員及家屬，及至本院審理，仍
    未能完全坦白，故意模糊犯罪過程，殊不值取等一切情狀，量處如主文第二項所
    示之刑，以示懲儆。又檢察官上訴意旨及起訴意旨，雖建請判處被告有期徒刑十
    五年，惟本院審酌被告於犯行後，尚知立即電請救護車搶救何慈梅，且二人因經
    濟而生爭執，並無其他重大事因，足見被告尚非良心全泯，仍認以有期徒刑十三
    年為當，併此敘明。
三、公訴意旨另以：被告丁○○於九十年九月十二日下午某時，在苗栗縣苗栗市福興
    里鴻福六十一之十號居處，因不滿何慈梅一再追問其前一日行蹤，復基於傷害人
    之身體之犯意以拳頭毆打何慈梅，至何慈梅受有臉部腫脹淤青、雙眼瞼淤青、意
    識不輕、蜘蛛膜下出血之傷害等語。惟查，該次被告傷害犯行，所造成被害人之
    傷害，核非屬刑法第十條第四項之重傷，且據前開鑑定證人石台平、證人廖文宏
    所證，伊並未有腦內出血，住院後即逐漸恢復穩定，是與其後之死亡結果，亦無
    因果關係可言，核應為刑法第二百七十七條第一項之罪。次按，依刑法第二百八
    十七條規定，該罪須告訴乃論。惟查，觀諸全卷，並未見被害人於該次傷害後，
    有提出告訴，而被害人亦已成年，並無配偶，雖被害人之兄甲○○曾於九十年十
    月二日十七時五十五分至南苗派出所報案表明：「何慈梅受傷住院，丁○○均不
    出面，向我們家屬說明案情，請警方調查發生原因，如為丁○○傷害何慈梅將依
    法提出告訴」云云（參見相字卷十一頁），且於該次報案時，亦敘及「何慈梅不
    知於何處受傷，九十年九月十四日至衛生署苗栗醫院就醫」云云（參見相字卷十
    頁），似有對何慈梅九月十二日住院前所受之傷害提出告訴之意思，然而被害人
    係於九十年十月三日二十一時十三分死亡，此經相驗屍體驗斷書記載甚明，是甲
    ○○為前開告訴時，就被告對被害人傷害之任一次犯行，均不能依刑事訴訟法第
    二百三十三條第二項之規定為告訴，此外，亦未據檢察官依法指定為代行告訴人
    ，故而其前開告訴並非合法，嗣後被害人雖於翌日死亡，亦不能使原先不合法之
    告訴，成為合法，亦未見依上開規定有告訴權之人，曾於被害人死亡後，提出告
    訴，是被告被訴之上開公訴意旨犯行，與未經告訴無異，依刑事訴訟法第三百零
    三條第三款，原應為不受理判決，惟檢察官起訴意旨既以之與前揭本院論罪科刑
    部分為一罪而起訴，本院爰不另為不受理之諭知。
據上論斷，應依刑事訴訟法第三百六十九條第一項前段、第三百六十四條、第二百九
十九條第一項前段，刑法第二百七十七條第二項前段，判決如主文。
本案經檢察官乙○○到庭執行職務
中      華      民      國    九十二    年      五      月    二十七    日
                                  臺灣高等法院臺中分院刑事第二庭
                                        審判長法  官  羅  禮  政
                                              法  官  陳  欣  安
                                              法  官  蔡  聰  明
右正本證明與原本無異。
如不服本判決應於收受送達後十日內向本院提出上訴書狀，其未敘述上訴之理由者並
得於提起上訴後十日內向本院補提理由書（均須按他造當事人之人數附繕本）。
                                              書記官  郭  振  祥
中      華      民      國      九十二   年       五      月   二十八   日
刑法第二百七十七條：
傷害人之身體或健康者，處三年以下有期徒刑，拘役或一千元以下罰金。
犯前項之罪，因而致人於死者，處無期徒或七年以上有期徒刑，致重傷者，處三年以
上、十年以下有期徒刑。                                                  Ａ


司法院資訊處製作；財團法人民間司法改革基金會備份。
